臺灣高等法院刑事判決　　　　　　　　94年度上易字第1616號
上　訴　人
即　被　告　甲○○
選任辯護人　游孟輝律師
上列上訴人即被告因偽造文書案件，不服臺灣宜蘭地方法院94年
度易字第42號，中華民國94年8 月3 日第一審判決（起訴案號：
臺灣宜蘭地方法院檢察署92年度偵字第2483號、93年度偵字第57
號），提起上訴，本院判決如下：
    主  文
上訴駁回。
    事  實
一、緣乙○○（所犯使公務員登載不實文書罪，業經原審法院判
    處有期徒刑6 月，如易科罰金，以銀元300 元折算1 日，嗣
    向本院撤回上訴而確定）於民國（下同）92年5 月11日凌晨
    5 時30分許，持木棍、鐵鏟殺害同事丙○○未遂，經臺灣臺
    北地方法院以93年度訴字第152 號判決判處有期徒刑8 年，
    遞經本院以93年度上訴字第2247號及最高法院以93年度台上
    字第6914號判決上訴駁回確定。嗣丙○○為求保全債權，向
    臺灣宜蘭地方法院聲請對乙○○所有之財產為假扣押，經該
    院於92年5 月23日以92年度裁全字第417 號裁定准予假扣押
    。乙○○為脫免其因殺人未遂而應負之民事賠償責任，明知
    與胞兄甲○○間並無債權債務關係存在及買賣土地之真意，
    竟與甲○○共同基於使公務員登載不實事項於職務上所掌公
    文書之犯意聯絡及行為分擔，於92年5 月15日，與甲○○相
    偕前往宜蘭縣頭城鎮○○○路12號「薛朝成代書事務所」，
    委請不知情之代書薛朝成，辦理乙○○將所有坐落宜蘭縣頭
    城鎮○○段第435 地號及第436 地號之土地（應有部分均2
    分之1 ），以新臺幣（下同）700,000 元售予甲○○。薛朝
    成代書受託據以向宜蘭縣宜蘭地政事務所申辦上揭不實之所
    有權移轉登記，使不知情之公務人員將上開不實之買賣過戶
    事項填載於職務上所掌之公文書，於92年5 月27日完成土地
    之不動產所有權移轉登記程序，足生損害於地政機關對地籍
    資料管理之正確性及丙○○。
二、案經丙○○訴由臺灣宜蘭地方法院檢察署檢察官偵查起訴。
    理  由
一、訊據被告甲○○，矢口否認有使公務員登載不實文書之犯行
    ，辯稱：（一）乙○○曾陸續向其借款3 次，總計金額達70
    0,000 元，嗣因無力償還，始作價出售上開土地，並非虛偽
    買賣；（二）乙○○在臺北將丙○○殺傷之事，其並未接獲
    通知云云。
二、經查：
（一）乙○○因犯殺人未遂罪，經臺灣臺北地方法院以93年度訴
      字第152 號判決判處有期徒刑8 年，遞經本院以93年度上
      訴字第2247號及最高法院以93年度台上字第6914號判決上
      訴駁回確定一節，有本院被告全國前案紀錄表在卷可參。
      乙○○對丙○○負有民事損害賠償責任，殆無疑義。
（二）乙○○於92年5 月11日殺害丙○○未果後，旋於92年5 月
      15日與被告甲○○相偕前往薛朝成代書事務所，以買賣之
      名義，將乙○○所有之上開土地，以700,000 元售予被告
      甲○○，由不知情之薛朝成代書持至宜蘭縣宜蘭地政事務
      所，於同年月27日辦妥土地所有權移轉登記一情，業據告
      訴人丙○○委任之告訴代理人陳倉富律師指訴綦詳，並經
      證人薛朝成於原審審理時結證（原審94年5 月25日審判筆
      錄）屬實，並有土地買賣所有權移轉契約書及土地登記謄
      本在卷可稽。
（三）乙○○先於警詢中係稱：其於92年3 、4 月間向甲○○借
      款700,000 元，甲○○以現金交付，全數用於其配偶陳玉
      英之喪葬費，旋於偵、審中改稱：除陳玉英死亡前之50,0
      00元係陳玉英向被告甲○○之配偶林王素雲商借供醫療之
      費用外，另2 筆各350,000 元及300,000 元，均係其本人
      向甲○○、林王素雲夫妻所借，由林王素雲交付現金，供
      作陳玉英之喪葬費。按乙○○就交付現金借款之對象及借
      款用途，所述前後不一，已難遽信；且乙○○之配偶陳玉
      英係於92年2 月11日死亡，有戶籍除戶資料在卷可佐，而
      證人即被告甲○○之配偶林王素雲於原審審理時係結證稱
      ：其第2 、3 次交付乙○○之350,000 元及300,000 元，
      係分別於92年2 月15日及同年4 月15日標得互助會款後，
      將會款借予乙○○等語（原審94年5 月25日審判筆錄），
      乙○○顯不可能於陳玉英死亡後2 個月餘，猶需向被告甲○○借款300,000 元，用以支付陳玉英之喪葬費用。又倘
      乙○○所借得之現金並非全數用於陳玉英之喪葬費用，而
      其嗣於92年5 月11日殺傷丙○○後，亦無償還其他欠款，
      應不可能於短暫期間內，即將所借得之650,000 元，扣除
      喪葬費用外之餘款，悉數花用殆盡。況被告甲○○於貸與
      乙○○之款項已達700,000 元之際，並未向乙○○收取利
      息，尤未考量乙○○之償還能力，竟於在最後一筆借款（
      即92年4 月15日左右）後1 個月期間之92年5 月15日，即
      由乙○○以上開土地抵償該700,000 元之欠款，亦有悖於
      常情。參以上開土地與乙○○另移轉登記予連瑀臻（所犯
      使公務員登載不實文書罪，業經原審法院判處有期徒刑6
      月，如易科罰金，以銀元300 元折算1 日確定）之不動產
      登記申請書為連號（自200384至200388），且原因發生日
      期均記載為92年5 月15日之客觀跡證，益徵被告甲○○與
      經判決確定之乙○○相偕前往薛朝成代書事務所，委請不
      知情之薛朝成代書至宜蘭縣宜蘭地政事務，以買賣為由申
      辦將乙○○所有之上開土地所有權移轉登記予被告甲○○
      為不實。被告甲○○所辯與乙○○間確有債權債務關係70
      0,000 元存在，並非虛偽買賣云云，委無足採。至原審94
      年5 月25日審理時，證人黃釗亮（臺北市政府警察局信義
      分局警員）證稱乙○○於案發經移送派出所，被告甲○○
      並未趕往探視；另一證人蔡樹根（乙○○之僱用人）證稱
      案發後未通知乙○○之親友，被告甲○○夫妻亦未至乙○○所任職之公司詢問，尚未能據以推認被告甲○○事後猶
      不知乙○○之上開殺人未遂犯行，難執為對被告甲○○有
      利之論據。又證人陳秀珠（互助會會首）於原審94年7 月
      20日審理時雖到庭證稱：甲○○及林王素雲二人，分別於
      92年2 月15日及92年4 月15日，各標得會款289,300 元及
      288,000 元，惟既無法證明甲○○確有先後貸與乙○○各
      350,000 元及300,000 元，亦難援為對被告有利之認定依
      據。
（四）綜上所述，堪認乙○○係為避免其所有之上開土地成為民
      事損害賠償之標的，始與被告甲○○基於共同之犯意聯絡
      及行為分擔，委由不知情之薛朝成代書至宜蘭縣宜蘭地政
      事務所辦妥上開土地之虛偽不實買賣移轉登記，使不知情
      之承辦公務員將該不實事項登載於職務上所掌之公文書，
      足以生損害於地政機關對地籍資料管理之正確性及丙○○
      甚明。被告所辯不知情，且買賣非虛偽云云，無非避就、
      卸責之詞，不足採信。本件事證已臻明確，被告之犯行洵
      堪認定。
三、核被告甲○○所為，係犯刑法第214 條使公務員登載不實事
    項於所掌文書罪。被告甲○○與經判決確定之乙○○間，就
    上開犯行，具有犯意之聯絡及行為之分擔，應論以共同正犯
    。被告利用不知情之代書薛朝成使公務員為上揭不實事項之
    登載，應成立間接正犯。
四、原審基此認定，援引刑事訴訟法第299 條第1 項前段、刑法
    第28條、第214 條、第41條第1 項前段（原審判決書漏載前
    段）、罰金罰鍰提高標準條例第1 條前段、第2 條等規定，
    經審酌被告犯罪之動機、手段、所生嚴重影響丙○○對乙○○之民事求償及地政機關對地籍資料管理正確性之危害，暨
    犯後態度等一切情狀，量處有期徒刑6 月，並諭知易科罰金
    之折算標準。經核其認事及用法，均無違誤，量刑亦甚允當
    ，應予維持。被告提起上訴意旨仍執陳詞，以其與乙○○間
    確存有700,000 元之債權債務關係存在，上開土地之買賣非
    虛偽云云，指摘原判決就對其有利之事證（指證人黃釗亮、
    蔡樹根、陳秀珠之證述）未予審酌，為無理由，應予駁回。
據上論斷，應依刑事訴訟法第368 條，判決如主文。
本案經檢察官鍾鳳玲到庭執行職務
中　　華　　民　　國　　94　　年　　12　　月　　13　　日
　　　　　　　　　刑事第十八庭審判長法　官  吳昭瑩
　　　　　　　　　　　　　　　　    法　官  李英勇
　　　　　　　 　 　　　　　　　　　法　官  王麗莉
以上正本證明與原本無異。
不得上訴。
                                    書記官  蘇秋
中　　華　　民　　國　　94　　年　　12　　月　　15　　日
附錄本案論罪科刑法條全文
刑法第214條：
明知為不實之事項，而使公務員登載於職務上所掌之公文書，足
以生損害於公眾或他人者，處3 年以下有期徒刑、拘役或500 元
以下罰金。
